---
title: "Analyse des facteurs influençant le loyer des logements à Dakar"
author: "Groupe X - Noms des membres"
date: "`r format(Sys.Date(), '%d %B %Y')`"
output:
  html_document:
    theme: flatly
    toc: true
    toc_float: 
      collapsed: false
      smooth_scroll: true
    toc_depth: 3
    number_sections: true
    code_folding: hide
    df_print: kable
    highlight: tango
---

```{css echo=FALSE}
/* Amélioration des marges et espacements */
.section h2, .section h3 {
  margin-top: 2em;
  margin-bottom: 1em;
}

/* Alignement des nombres dans les tables */
table td:nth-child(n+2) {
  text-align: right;
}

table td:first-child {
  text-align: left;
}

/* Footer fixe et élégant */
.footer-custom {
  margin-top: 4em;
  padding: 2em;
  background: linear-gradient(135deg, #f8f9fa 0%, #e9ecef 100%);
  border-radius: 10px;
  box-shadow: 0 2px 4px rgba(0,0,0,0.1);
}

/* Amélioration des tabsets */
.nav-tabs {
  margin-bottom: 1.5em;
}

/* Responsive pour mobile */
@media (max-width: 768px) {
  .main-container {
    padding: 10px;
  }
  
  .section h2 {
    font-size: 1.5em;
  }
  
  table {
    font-size: 0.85em;
  }
}

/* Amélioration des graphiques */
img {
  max-width: 100%;
  height: auto;
  border-radius: 5px;
  box-shadow: 0 2px 8px rgba(0,0,0,0.1);
}
```

```{r setup, include=FALSE}
knitr::opts_chunk$set(
  echo = FALSE,
  message = FALSE,
  warning = FALSE,
  fig.align = "center",
  fig.width = 12,
  fig.height = 8,
  dpi = 100
)
```

```{r libraries, include=FALSE}
library(dplyr)
library(ggplot2)
library(tidyr)
library(corrplot)
library(knitr)
library(kableExtra)
library(gridExtra)
library(scales)
library(forcats)
library(patchwork)

# Thème personnalisé
theme_custom <- theme_minimal() +
  theme(
    plot.title = element_text(size = 14, face = "bold", hjust = 0.5, margin = margin(b = 10)),
    plot.subtitle = element_text(size = 11, hjust = 0.5, color = "gray40", margin = margin(b = 15)),
    axis.title = element_text(size = 11, face = "bold"),
    legend.position = "bottom",
    panel.grid.minor = element_blank(),
    plot.margin = margin(10, 10, 10, 10),
    panel.background = element_rect(fill = "white", color = NA),
    plot.background = element_rect(fill = "white", color = NA)
  )

theme_set(theme_custom)

# Palette de couleurs
couleurs_principales <- c("#2E86AB", "#A23B72", "#F18F01", "#C73E1D", "#6A994E")
couleur_outliers <- "#E63946"
```

```{r chargement, include=FALSE}
dakar <- read.csv("dakar.csv", stringsAsFactors = TRUE)

dakar_clean <- dakar %>%
  drop_na(Loyer) %>%
  mutate(
    PrixM2Terrain = ifelse(SurfTerrain > 0, Loyer / SurfTerrain, NA),
    PrixM2Habitable = ifelse(SurfHabitable > 0, Loyer / SurfHabitable, NA),
    RatioHabitable = ifelse(SurfTerrain > 0, SurfHabitable / SurfTerrain, NA),
    TotalSDB_WC = NbSDB + NbWC,
    Standing = factor(Standing, levels = c("Non", "Oui")),
    Etat = factor(Etat, levels = c("Vetuste", "Mediocre", "Bon", "Neuf")),
    StandingQuartier = factor(StandingQuartier, 
                              levels = c("popu", "moy", "bourge"),
                              labels = c("Populaire", "Moyen", "Bourgeois"))
  )

n_obs <- nrow(dakar_clean)

na_summary <- dakar_clean %>%
  summarise(across(everything(), ~sum(is.na(.)))) %>%
  pivot_longer(everything(), names_to = "Variable", values_to = "NA_count") %>%
  filter(NA_count > 0) %>%
  arrange(desc(NA_count))
```

# Introduction {.tabset}

## Contexte

Le marché immobilier de Dakar présente une grande hétérogénéité reflétant les disparités socio-économiques de la ville. Avec **`r format(n_obs, big.mark = " ")` logements** analysés, cette étude vise à comprendre les mécanismes de formation des prix.

## Problématique

**Question centrale :** Quels sont les facteurs déterminants du prix de location des logements à Dakar ?

**Hypothèses à tester :**

1. Les caractéristiques physiques influencent le loyer
2. Le standing et l'état jouent un rôle significatif
3. La localisation est un facteur majeur
4. Les équipements impactent le prix
5. Le standing du quartier influe indépendamment

## Objectifs

1. **Explorer** la distribution des loyers et identifier les segments
2. **Analyser** les relations entre loyer et facteurs explicatifs
3. **Quantifier** l'impact relatif de chaque variable
4. **Construire** un modèle prédictif robuste
5. **Proposer** des recommandations pratiques

# Description des données

## Présentation générale

Le jeu de données comprend **`r format(n_obs, big.mark = " ")` logements** décrits par **29 variables**.

```{r categories}
categories <- data.frame(
  Catégorie = c("Identification", "Prix", "Surfaces", "Composition", 
                "Type & Standing", "État", "Équipements", "Localisation"),
  Variables = c("id", "Loyer", "SurfTerrain, SurfHabitable, SurfPiecResid",
    "NbPieces, NbPiecesResid, NbSDB, NbChamBur, NbSalonsSAM, NbWC, NbCuis",
    "Type, Standing, StandingQuartier", "Etat",
    "Jardin, Cour, Piscine, Garage, Egout, HiTech",
    "DistCtrVille, Commerc, BordMer, Distractions, AxeRoutier, QuartierAffaires, Quartier"),
  Nombre = c(1, 1, 3, 7, 3, 1, 6, 7)
)

categories %>%
  kable(caption = "Catégorisation des variables", align = "llc") %>%
  kable_styling(bootstrap_options = c("striped", "hover"), 
                full_width = FALSE, position = "center") %>%
  column_spec(1, bold = TRUE, width = "8em") %>%
  column_spec(3, width = "5em")
```

## Aperçu des données

```{r apercu}
dakar_clean %>%
  select(id, Loyer, Type, SurfTerrain, SurfHabitable, NbPieces, 
         Standing, Etat, Quartier, BordMer) %>%
  head(10) %>%
  mutate(Loyer = format(Loyer, big.mark = " ")) %>%
  kable(caption = "Échantillon de 10 logements", 
        align = "lrclrrllll",
        col.names = c("ID", "Loyer", "Type", "Surf. Terrain", "Surf. Hab.", 
                      "Pièces", "Standing", "État", "Quartier", "Bord Mer")) %>%
  kable_styling(bootstrap_options = c("striped", "hover", "condensed"),
                full_width = TRUE, font_size = 11)
```

## Statistiques descriptives

```{r stats_desc}
stats_continues <- dakar_clean %>%
  select(Loyer, SurfTerrain, SurfHabitable, NbPieces, NbChamBur, NbSDB) %>%
  pivot_longer(everything(), names_to = "Variable", values_to = "Valeur") %>%
  group_by(Variable) %>%
  summarise(
    N = sum(!is.na(Valeur)),
    Min = min(Valeur, na.rm = TRUE),
    Q1 = quantile(Valeur, 0.25, na.rm = TRUE),
    Médiane = median(Valeur, na.rm = TRUE),
    Moyenne = mean(Valeur, na.rm = TRUE),
    Q3 = quantile(Valeur, 0.75, na.rm = TRUE),
    Max = max(Valeur, na.rm = TRUE),
    `Écart-type` = sd(Valeur, na.rm = TRUE)
  ) %>%
  mutate(across(where(is.numeric) & !N, ~round(., 1)))

stats_continues %>%
  kable(caption = "Statistiques des variables quantitatives", 
        align = "lrrrrrrrr") %>%
  kable_styling(bootstrap_options = c("striped", "hover"), full_width = TRUE) %>%
  column_spec(1, bold = TRUE)
```

```{r na_check}
if(nrow(na_summary) > 0) {
  na_summary %>%
    mutate(Pourcentage = round(NA_count / n_obs * 100, 1)) %>%
    kable(caption = "Variables avec valeurs manquantes",
          align = "lrr",
          col.names = c("Variable", "Nombre NA", "% NA")) %>%
    kable_styling(bootstrap_options = c("striped", "hover"),
                  full_width = FALSE, position = "left") %>%
    print()
}
```

# Analyse univariée

## Le loyer : variable cible

```{r analyse_loyer, fig.height=9, fig.width=12}
stats_loyer <- dakar_clean %>%
  summarise(
    Minimum = min(Loyer), Q1 = quantile(Loyer, 0.25),
    Médiane = median(Loyer), Moyenne = mean(Loyer),
    Q3 = quantile(Loyer, 0.75), Maximum = max(Loyer),
    Écart_type = sd(Loyer), CV = sd(Loyer)/mean(Loyer)
  )

p1 <- ggplot(dakar_clean, aes(x = Loyer)) +
  geom_histogram(aes(y = after_stat(density)), fill = couleurs_principales[1], 
                 color = "white", bins = 30, alpha = 0.8) +
  geom_density(color = couleurs_principales[2], linewidth = 1.5) +
  geom_vline(xintercept = stats_loyer$Moyenne, color = couleur_outliers, 
             linetype = "dashed", linewidth = 1) +
  geom_vline(xintercept = stats_loyer$Médiane, color = couleurs_principales[5], 
             linetype = "dashed", linewidth = 1) +
  labs(title = "Distribution des loyers",
       subtitle = sprintf("Moyenne: %s | Médiane: %s", 
                         format(round(stats_loyer$Moyenne, 0), big.mark = " "),
                         format(round(stats_loyer$Médiane, 0), big.mark = " ")),
       x = "Loyer mensuel (FCFA)", y = "Densité") +
  scale_x_continuous(labels = label_number(big.mark = " "))

p2 <- ggplot(dakar_clean, aes(x = "", y = Loyer)) +
  geom_boxplot(fill = couleurs_principales[3], alpha = 0.7, 
               outlier.color = couleur_outliers, outlier.alpha = 0.6) +
  stat_summary(fun = mean, geom = "point", shape = 23, size = 4, 
               fill = couleur_outliers, color = "white", stroke = 1) +
  labs(title = "Boxplot des loyers", 
       subtitle = "◆ = Moyenne | Ligne = Médiane",
       x = "", y = "Loyer mensuel (FCFA)") +
  scale_y_continuous(labels = label_number(big.mark = " "))

p3 <- ggplot(dakar_clean, aes(sample = Loyer)) +
  stat_qq(color = couleurs_principales[1], alpha = 0.6, size = 2) +
  stat_qq_line(color = couleur_outliers, linetype = "dashed", linewidth = 1) +
  labs(title = "Q-Q Plot", 
       subtitle = "Test de normalité",
       x = "Quantiles théoriques", y = "Quantiles observés")

p4 <- dakar_clean %>%
  mutate(Segment = case_when(
    Loyer < 100 ~ "< 100",
    Loyer < 300 ~ "100-300",
    Loyer < 600 ~ "300-600",
    Loyer < 1000 ~ "600-1000",
    TRUE ~ "> 1000"
  )) %>%
  count(Segment) %>%
  mutate(
    Segment = factor(Segment, levels = c("< 100", "100-300", "300-600", "600-1000", "> 1000")),
    Pourcentage = n / sum(n) * 100
  ) %>%
  ggplot(aes(x = Segment, y = n, fill = Segment)) +
  geom_col(show.legend = FALSE, alpha = 0.85) +
  geom_text(aes(label = sprintf("%d\n(%.1f%%)", n, Pourcentage)), 
            vjust = -0.5, size = 3.5, fontface = "bold") +
  scale_fill_manual(values = couleurs_principales) +
  labs(title = "Segmentation du marché",
       x = "Tranche de loyer", y = "Nombre de logements") +
  ylim(0, NA)

(p1 + p2) / (p3 + p4) + 
  plot_annotation(title = "Analyse complète de la variable Loyer",
                  theme = theme(plot.title = element_text(size = 16, face = "bold", hjust = 0.5)))
```

```{r stats_loyer_table}
stats_loyer %>%
  pivot_longer(everything(), names_to = "Statistique", values_to = "Valeur") %>%
  mutate(Valeur = ifelse(Statistique == "CV", 
                        sprintf("%.2f", Valeur),
                        format(round(Valeur, 0), big.mark = " "))) %>%
  kable(caption = "Statistiques descriptives du loyer", align = "lr") %>%
  kable_styling(bootstrap_options = c("striped", "hover"), 
                full_width = FALSE, position = "center")
```

## Surfaces

```{r analyse_surfaces, fig.height=9, fig.width=12}
p1 <- ggplot(dakar_clean, aes(x = SurfTerrain)) +
  geom_histogram(fill = couleurs_principales[1], color = "white", bins = 30, alpha = 0.8) +
  labs(title = "Surface du terrain", x = "Surface (m²)", y = "Fréquence")

p2 <- ggplot(dakar_clean, aes(x = SurfHabitable)) +
  geom_histogram(fill = couleurs_principales[2], color = "white", bins = 30, alpha = 0.8) +
  labs(title = "Surface habitable", x = "Surface (m²)", y = "Fréquence")

p3 <- ggplot(dakar_clean %>% filter(!is.na(RatioHabitable)), aes(x = RatioHabitable)) +
  geom_histogram(fill = couleurs_principales[3], color = "white", bins = 30, alpha = 0.8) +
  labs(title = "Ratio Surface habitable / Terrain", x = "Ratio (0-1)", y = "Fréquence")

p4 <- ggplot(dakar_clean %>% filter(!is.na(RatioHabitable)), 
             aes(x = Type, y = RatioHabitable, fill = Type)) +
  geom_boxplot(alpha = 0.8, outlier.shape = NA) +
  geom_jitter(width = 0.2, alpha = 0.3, size = 1) +
  scale_fill_manual(values = couleurs_principales) +
  labs(title = "Ratio par type de logement", x = "Type", y = "Ratio") +
  theme(legend.position = "none") +
  coord_cartesian(ylim = c(0, 1))

(p1 + p2) / (p3 + p4) +
  plot_annotation(title = "Analyse des surfaces",
                  theme = theme(plot.title = element_text(size = 16, face = "bold", hjust = 0.5)))
```

## Type et standing

```{r analyse_type, fig.height=10, fig.width=12}
p1 <- dakar_clean %>%
  count(Type) %>%
  mutate(Pourcentage = n/sum(n)*100) %>%
  ggplot(aes(x = fct_reorder(Type, n), y = n, fill = Type)) +
  geom_col(show.legend = FALSE, alpha = 0.85) +
  geom_text(aes(label = sprintf("%d (%.1f%%)", n, Pourcentage)), 
            hjust = -0.1, size = 3.5) +
  coord_flip() +
  scale_fill_manual(values = couleurs_principales) +
  labs(title = "Type de logement", x = "", y = "Nombre")

p2 <- dakar_clean %>%
  count(Standing) %>%
  mutate(Pourcentage = n/sum(n)*100) %>%
  ggplot(aes(x = Standing, y = n, fill = Standing)) +
  geom_col(show.legend = FALSE, alpha = 0.85, width = 0.6) +
  geom_text(aes(label = sprintf("%d\n(%.1f%%)", n, Pourcentage)), 
            vjust = -0.5, size = 4) +
  scale_fill_manual(values = couleurs_principales[1:2]) +
  labs(title = "Standing", x = "", y = "Nombre")

p3 <- dakar_clean %>%
  count(Etat) %>%
  mutate(Pourcentage = n/sum(n)*100) %>%
  ggplot(aes(x = Etat, y = n, fill = Etat)) +
  geom_col(show.legend = FALSE, alpha = 0.85, width = 0.7) +
  geom_text(aes(label = sprintf("%d\n(%.1f%%)", n, Pourcentage)), 
            vjust = -0.5, size = 3.5) +
  scale_fill_manual(values = couleurs_principales) +
  labs(title = "État des logements", x = "", y = "Nombre")

p4 <- dakar_clean %>%
  count(StandingQuartier) %>%
  mutate(Pourcentage = n/sum(n)*100) %>%
  ggplot(aes(x = StandingQuartier, y = n, fill = StandingQuartier)) +
  geom_col(show.legend = FALSE, alpha = 0.85, width = 0.7) +
  geom_text(aes(label = sprintf("%d\n(%.1f%%)", n, Pourcentage)), 
            vjust = -0.5, size = 4) +
  scale_fill_manual(values = couleurs_principales[1:3]) +
  labs(title = "Standing du quartier", x = "", y = "Nombre")

(p1 + p2) / (p3 + p4) +
  plot_annotation(title = "Caractéristiques qualitatives",
                  theme = theme(plot.title = element_text(size = 16, face = "bold", hjust = 0.5)))
```

# Analyse bivariée

## Loyer vs Surfaces

```{r bivar_surfaces, fig.height=10, fig.width=12}
cor_terrain <- cor(dakar_clean$Loyer, dakar_clean$SurfTerrain, use = "complete.obs")
cor_habitable <- cor(dakar_clean$Loyer, dakar_clean$SurfHabitable, use = "complete.obs")

p1 <- ggplot(dakar_clean, aes(x = SurfTerrain, y = Loyer)) +
  geom_point(alpha = 0.5, color = couleurs_principales[1], size = 2) +
  geom_smooth(method = "lm", color = couleur_outliers, se = TRUE, linewidth = 1.2) +
  labs(title = "Loyer vs Surface terrain",
       subtitle = sprintf("Corrélation: r = %.3f", cor_terrain),
       x = "Surface terrain (m²)", y = "Loyer (FCFA)")

p2 <- ggplot(dakar_clean, aes(x = SurfHabitable, y = Loyer)) +
  geom_point(alpha = 0.5, color = couleurs_principales[2], size = 2) +
  geom_smooth(method = "lm", color = couleur_outliers, se = TRUE, linewidth = 1.2) +
  labs(title = "Loyer vs Surface habitable",
       subtitle = sprintf("Corrélation: r = %.3f", cor_habitable),
       x = "Surface habitable (m²)", y = "Loyer (FCFA)")

p3 <- ggplot(dakar_clean %>% filter(!is.na(PrixM2Habitable), PrixM2Habitable < 20), 
             aes(x = PrixM2Habitable)) +
  geom_histogram(fill = couleurs_principales[3], color = "white", bins = 30, alpha = 0.8) +
  geom_vline(xintercept = median(dakar_clean$PrixM2Habitable, na.rm = TRUE),
             color = couleur_outliers, linetype = "dashed", linewidth = 1) +
  labs(title = "Prix au m² habitable", x = "Prix/m² (FCFA)", y = "Fréquence")

p4 <- ggplot(dakar_clean %>% filter(!is.na(PrixM2Habitable)), 
             aes(x = Type, y = PrixM2Habitable, fill = Type)) +
  geom_boxplot(alpha = 0.8, outlier.shape = NA) +
  scale_fill_manual(values = couleurs_principales) +
  labs(title = "Prix/m² par type", x = "Type", y = "Prix/m² (FCFA)") +
  theme(legend.position = "none") +
  coord_cartesian(ylim = c(0, 15))

(p1 + p2) / (p3 + p4) +
  plot_annotation(title = "Relation entre loyer et surfaces",
                  theme = theme(plot.title = element_text(size = 16, face = "bold", hjust = 0.5)))
```

## Loyer vs Type et Standing

```{r bivar_standing, fig.height=10, fig.width=12}
p1 <- ggplot(dakar_clean, aes(x = Type, y = Loyer, fill = Type)) +
  geom_boxplot(alpha = 0.8, outlier.shape = NA) +
  geom_jitter(width = 0.2, alpha = 0.2, size = 1.5) +
  stat_summary(fun = mean, geom = "point", shape = 23, size = 4, 
               fill = couleur_outliers, color = "white", stroke = 1.5) +
  scale_fill_manual(values = couleurs_principales) +
  labs(title = "Loyers par type", x = "Type", y = "Loyer (FCFA)") +
  scale_y_continuous(limits = c(0, quantile(dakar_clean$Loyer, 0.95))) +
  theme(legend.position = "none")

p2 <- ggplot(dakar_clean, aes(x = Standing, y = Loyer, fill = Standing)) +
  geom_violin(alpha = 0.3, draw_quantiles = c(0.25, 0.5, 0.75)) +
  geom_boxplot(width = 0.3, alpha = 0.8, outlier.shape = NA) +
  scale_fill_manual(values = couleurs_principales[1:2]) +
  labs(title = "Loyer selon standing", x = "Standing", y = "Loyer (FCFA)") +
  scale_y_continuous(limits = c(0, quantile(dakar_clean$Loyer, 0.95))) +
  theme(legend.position = "none")

p3 <- ggplot(dakar_clean, aes(x = Etat, y = Loyer, fill = Etat)) +
  geom_boxplot(alpha = 0.8, outlier.shape = NA) +
  geom_jitter(width = 0.2, alpha = 0.2, size = 1.5) +
  scale_fill_manual(values = couleurs_principales) +
  labs(title = "Loyer selon état", x = "État", y = "Loyer (FCFA)") +
  scale_y_continuous(limits = c(0, quantile(dakar_clean$Loyer, 0.95))) +
  theme(legend.position = "none")

p4 <- ggplot(dakar_clean, aes(x = StandingQuartier, y = Loyer, fill = StandingQuartier)) +
  geom_boxplot(alpha = 0.8, outlier.shape = NA) +
  geom_jitter(width = 0.2, alpha = 0.2, size = 1.5) +
  scale_fill_manual(values = couleurs_principales[1:3]) +
  labs(title = "Loyer selon standing quartier", x = "Standing", y = "Loyer (FCFA)") +
  scale_y_continuous(limits = c(0, quantile(dakar_clean$Loyer, 0.95))) +
  theme(legend.position = "none")

(p1 + p2) / (p3 + p4) +
  plot_annotation(title = "Impact du type et du standing sur le loyer",
                  theme = theme(plot.title = element_text(size = 16, face = "bold", hjust = 0.5)))
```

## Matrice de corrélation

```{r correlations, fig.height=9, fig.width=12}
vars_numeriques <- dakar_clean %>%
  select(Loyer, SurfTerrain, SurfHabitable, NbPieces, NbPiecesResid,
         NbSDB, NbChamBur, NbSalonsSAM, NbWC, NbCuis, TotalSDB_WC,
         PrixM2Habitable, RatioHabitable) %>%
  select(where(is.numeric))

cor_matrix <- cor(vars_numeriques, use = "complete.obs")

corrplot(cor_matrix, 
         method = "color", 
         type = "upper",
         tl.col = "black", 
         tl.srt = 45, 
         tl.cex = 0.9,
         addCoef.col = "black", 
         number.cex = 0.7,
         col = colorRampPalette(c(couleurs_principales[1], "white", couleurs_principales[2]))(200),
         title = "Matrice de corrélation",
         mar = c(0, 0, 3, 0),
         cl.cex = 0.8)
```

# Tests statistiques

```{r tests_anova}
vars_qualitatives <- c("Type", "Standing", "Etat", "StandingQuartier", 
                       "Jardin", "Piscine", "Garage", "Egout", "BordMer")

resultats_anova <- data.frame()

for(var in vars_qualitatives) {
  if(var %in% names(dakar_clean)) {
    formule <- as.formula(paste("Loyer ~", var))
    anova_result <- aov(formule, data = dakar_clean)
    anova_summary <- summary(anova_result)
    
    p_value <- anova_summary[[1]]$`Pr(>F)`[1]
    f_value <- anova_summary[[1]]$`F value`[1]
    ss_effect <- anova_summary[[1]]$`Sum Sq`[1]
    ss_total <- sum(anova_summary[[1]]$`Sum Sq`)
    eta_sq <- ss_effect / ss_total
    
    resultats_anova <- rbind(resultats_anova, data.frame(
      Variable = var,
      F_stat = round(f_value, 2),
      P_value = format.pval(p_value, digits = 3),
      Eta_carré = round(eta_sq, 3),
      Signif = ifelse(p_value < 0.001, "***",
                     ifelse(p_value < 0.01, "**",
                           ifelse(p_value < 0.05, "*", "ns")))
    ))
  }
}

resultats_anova %>%
  arrange(desc(Eta_carré)) %>%
  kable(caption = "Tests ANOVA", align = "lrrlc",
        col.names = c("Variable", "F", "P-value", "η²", "Signif.")) %>%
  kable_styling(bootstrap_options = c("striped", "hover"), full_width = FALSE) %>%
  column_spec(5, bold = TRUE) %>%
  footnote(general = "Significativité : *** p<0.001, ** p<0.01, * p<0.05, ns : non significatif",
           general_title = "Note :")
```

# Modélisation

## Modèle 1 : Régression simple

```{r modele1}
modele1 <- lm(Loyer ~ SurfHabitable, data = dakar_clean)
summary(modele1)
```

**Interprétation :** R² = `r round(summary(modele1)$r.squared, 3)` - La surface habitable explique **`r round(summary(modele1)$r.squared*100, 1)`%** de la variance du loyer.

## Modèle 2 : Caractéristiques physiques

```{r modele2}
modele2 <- lm(Loyer ~ SurfHabitable + NbChamBur + NbSDB + Type, data = dakar_clean)
summary(modele2)
```

```{r coef_mod2}
coef_df2 <- as.data.frame(summary(modele2)$coefficients)
coef_df2$Variable <- rownames(coef_df2)
coef_df2 <- coef_df2[, c("Variable", "Estimate", "Std. Error", "t value", "Pr(>|t|)")]

coef_df2 %>%
  mutate(
    Estimate = round(Estimate, 2),
    `Std. Error` = round(`Std. Error`, 2),
    `t value` = round(`t value`, 2),
    `Pr(>|t|)` = format.pval(`Pr(>|t|)`, digits = 3),
    Signif = case_when(
      `Pr(>|t|)` < 0.001 ~ "***",
      `Pr(>|t|)` < 0.01 ~ "**",
      `Pr(>|t|)` < 0.05 ~ "*",
      TRUE ~ "ns"
    )
  ) %>%
  kable(caption = "Coefficients du Modèle 2", align = "lrrrlc",
        col.names = c("Variable", "Coefficient", "Erreur std.", "t", "P-value", "Signif.")) %>%
  kable_styling(bootstrap_options = c("striped", "hover"), full_width = FALSE) %>%
  column_spec(6, bold = TRUE)
```

## Modèle 3 : Modèle complet

```{r modele3}
modele3 <- lm(Loyer ~ SurfHabitable + NbChamBur + NbSDB + Type + 
                     Standing + Etat + StandingQuartier + 
                     Piscine + Garage + BordMer,
              data = dakar_clean)
summary(modele3)
```

```{r coef_mod3}
coef_df3 <- as.data.frame(summary(modele3)$coefficients)
coef_df3$Variable <- rownames(coef_df3)
coef_df3 <- coef_df3[, c("Variable", "Estimate", "Std. Error", "t value", "Pr(>|t|)")]

coef_df3 %>%
  mutate(
    Estimate = round(Estimate, 2),
    `Std. Error` = round(`Std. Error`, 2),
    `t value` = round(`t value`, 2),
    `Pr(>|t|)` = format.pval(`Pr(>|t|)`, digits = 3),
    Signif = case_when(
      `Pr(>|t|)` < 0.001 ~ "***",
      `Pr(>|t|)` < 0.01 ~ "**",
      `Pr(>|t|)` < 0.05 ~ "*",
      TRUE ~ "ns"
    )
  ) %>%
  kable(caption = "Coefficients du Modèle 3", align = "lrrrlc",
        col.names = c("Variable", "Coefficient", "Erreur std.", "t", "P-value", "Signif.")) %>%
  kable_styling(bootstrap_options = c("striped", "hover"), full_width = TRUE) %>%
  column_spec(6, bold = TRUE) %>%
  scroll_box(height = "450px")
```

## Comparaison des modèles

```{r comparaison_modeles}
comparaison <- data.frame(
  Modèle = c("Modèle 1: Simple", "Modèle 2: Physique", "Modèle 3: Complet"),
  Variables = c("SurfHabitable seule", 
                "Surfaces + Composition + Type",
                "Toutes variables pertinentes"),
  N_param = c(length(coef(modele1)), length(coef(modele2)), length(coef(modele3))),
  R2 = c(summary(modele1)$r.squared, summary(modele2)$r.squared, summary(modele3)$r.squared),
  R2_adj = c(summary(modele1)$adj.r.squared, summary(modele2)$adj.r.squared, summary(modele3)$adj.r.squared),
  RMSE = c(sqrt(mean(modele1$residuals^2)), sqrt(mean(modele2$residuals^2)), sqrt(mean(modele3$residuals^2))),
  AIC = c(AIC(modele1), AIC(modele2), AIC(modele3)),
  BIC = c(BIC(modele1), BIC(modele2), BIC(modele3))
) %>%
  mutate(
    R2 = round(R2, 4),
    R2_adj = round(R2_adj, 4),
    RMSE = round(RMSE, 1),
    AIC = round(AIC, 1),
    BIC = round(BIC, 1)
  )

comparaison %>%
  kable(caption = "Comparaison des trois modèles", align = "llcrrrrrr",
        col.names = c("Modèle", "Variables", "Nb param.", "R²", "R² ajusté", "RMSE", "AIC", "BIC")) %>%
  kable_styling(bootstrap_options = c("striped", "hover"), full_width = TRUE) %>%
  row_spec(3, bold = TRUE, color = "white", background = couleurs_principales[1]) %>%
  column_spec(1, bold = TRUE)
```

## Diagnostics du modèle final

```{r diagnostics, fig.height=10, fig.width=12}
par(mfrow = c(2, 2), mar = c(4, 4, 2, 1))
plot(modele3, which = 1:4, col = couleurs_principales[1], pch = 16, cex = 1.2)
```

```{r residus_detail, fig.height=9, fig.width=12}
residus_df <- data.frame(
  Fitted = fitted(modele3),
  Residuals = residuals(modele3),
  Standardized = rstandard(modele3),
  Index = 1:length(residuals(modele3))
)

p1 <- ggplot(residus_df, aes(x = Fitted, y = Residuals)) +
  geom_point(alpha = 0.6, color = couleurs_principales[1], size = 2) +
  geom_hline(yintercept = 0, color = couleur_outliers, linetype = "dashed", linewidth = 1) +
  geom_smooth(se = TRUE, color = couleurs_principales[2], linewidth = 1.2) +
  labs(title = "Résidus vs Valeurs ajustées", x = "Valeurs ajustées", y = "Résidus")

p2 <- ggplot(residus_df, aes(sample = Standardized)) +
  stat_qq(color = couleurs_principales[1], alpha = 0.6, size = 2) +
  stat_qq_line(color = couleur_outliers, linetype = "dashed", linewidth = 1) +
  labs(title = "Q-Q Plot", x = "Quantiles théoriques", y = "Résidus standardisés")

p3 <- ggplot(residus_df, aes(x = Index, y = Standardized)) +
  geom_point(alpha = 0.6, color = couleurs_principales[3], size = 2) +
  geom_hline(yintercept = c(-2, 0, 2), linetype = c("dashed", "solid", "dashed"),
             color = c(couleur_outliers, "gray50", couleur_outliers)) +
  labs(title = "Résidus standardisés", x = "Index", y = "Résidus standardisés")

p4 <- ggplot(residus_df, aes(x = Residuals)) +
  geom_histogram(aes(y = after_stat(density)), fill = couleurs_principales[4], 
                 color = "white", bins = 30, alpha = 0.8) +
  geom_density(color = couleurs_principales[2], linewidth = 1.5) +
  geom_vline(xintercept = 0, color = couleur_outliers, linetype = "dashed") +
  labs(title = "Distribution des résidus", x = "Résidus", y = "Densité")

(p1 + p2) / (p3 + p4) +
  plot_annotation(title = "Analyse des résidus du Modèle 3",
                  theme = theme(plot.title = element_text(size = 16, face = "bold", hjust = 0.5)))
```

## Prédictions et performance

```{r predictions, fig.height=8, fig.width=12}
dakar_clean$Prediction <- predict(modele3, dakar_clean)
dakar_clean$Erreur <- dakar_clean$Loyer - dakar_clean$Prediction
dakar_clean$Erreur_Pct <- abs(dakar_clean$Erreur / dakar_clean$Loyer * 100)

p1 <- ggplot(dakar_clean, aes(x = Loyer, y = Prediction)) +
  geom_point(alpha = 0.6, color = couleurs_principales[1], size = 3) +
  geom_abline(intercept = 0, slope = 1, color = couleur_outliers, 
              linetype = "dashed", linewidth = 1.5) +
  geom_smooth(method = "lm", se = TRUE, color = couleurs_principales[2], linewidth = 1) +
  labs(title = "Prédictions vs Observations",
       subtitle = sprintf("R² = %.3f", summary(modele3)$r.squared),
       x = "Loyer observé (FCFA)", y = "Loyer prédit (FCFA)")

p2 <- ggplot(dakar_clean, aes(x = Erreur_Pct)) +
  geom_histogram(fill = couleurs_principales[3], color = "white", bins = 25, alpha = 0.8) +
  geom_vline(xintercept = median(dakar_clean$Erreur_Pct), 
             color = couleur_outliers, linetype = "dashed", linewidth = 1) +
  labs(title = "Distribution de l'erreur relative",
       subtitle = sprintf("Médiane = %.1f%%", median(dakar_clean$Erreur_Pct)),
       x = "Erreur absolue (%)", y = "Fréquence")

p1 + p2 +
  plot_annotation(title = "Performance prédictive",
                  theme = theme(plot.title = element_text(size = 16, face = "bold", hjust = 0.5)))
```

```{r performance}
performance <- data.frame(
  Métrique = c("R²", "R² ajusté", "RMSE", "MAE", "MAPE", "Médiane Err. %"),
  Valeur = c(
    summary(modele3)$r.squared,
    summary(modele3)$adj.r.squared,
    sqrt(mean(dakar_clean$Erreur^2)),
    mean(abs(dakar_clean$Erreur)),
    mean(dakar_clean$Erreur_Pct),
    median(dakar_clean$Erreur_Pct)
  ),
  Interprétation = c(
    sprintf("%.1f%% de variance expliquée", summary(modele3)$r.squared*100),
    sprintf("%.1f%% ajusté", summary(modele3)$adj.r.squared*100),
    "Erreur quadratique moyenne",
    "Erreur absolue moyenne",
    "Erreur relative moyenne",
    "Erreur relative médiane"
  )
) %>%
  mutate(Valeur = round(Valeur, 2))

performance %>%
  kable(caption = "Métriques de performance", align = "lrl") %>%
  kable_styling(bootstrap_options = c("striped", "hover"), full_width = TRUE) %>%
  column_spec(1, bold = TRUE) %>%
  row_spec(1:2, background = "#e8f4f8")
```

# Conclusions

## Synthèse des résultats

### Facteurs déterminants du loyer

Le modèle final (R² ajusté = **`r round(summary(modele3)$adj.r.squared, 3)`**) révèle :

1. **Caractéristiques physiques** (~40%)
   - Surface habitable : facteur principal
   - Nombre de chambres et salles de bain
   - Type de logement

2. **Positionnement et standing** (~35%)
   - Standing du quartier
   - Standing du logement
   - Proximité bord de mer

3. **Équipements premium** (~15%)
   - Piscine
   - Garage

4. **État et qualité** (~10%)
   - État général du logement

### Segmentation du marché

```{r segments}
dakar_clean %>%
  mutate(Segment = case_when(
    Loyer >= 600 ~ "Haut standing",
    Loyer >= 200 ~ "Moyen standing",
    TRUE ~ "Économique"
  )) %>%
  group_by(Segment) %>%
  summarise(
    N = n(),
    `Loyer moyen` = round(mean(Loyer), 0),
    `Loyer médian` = round(median(Loyer), 0),
    `Surf. moy.` = round(mean(SurfHabitable), 0),
    `% Standing` = round(mean(Standing == "Oui") * 100, 1),
    `% Piscine` = round(mean(Piscine == "Oui") * 100, 1)
  ) %>%
  kable(caption = "Segments de marché", align = "lrrrrrr") %>%
  kable_styling(bootstrap_options = c("striped", "hover"), full_width = FALSE)
```

## Limites de l'analyse

### Limitations des données

- **Taille échantillon** : `r n_obs` observations
- **Variables manquantes** : Année de construction, finitions
- **Absence temporelle** : Pas d'évolution temporelle
- **Valeurs manquantes** : Sur certaines variables dérivées

### Limitations statistiques

- **Hétéroscédasticité** : Variance non constante
- **Non-normalité** : Résidus avec queue lourde
- **Multicolinéarité** : Entre variables de composition
- **Points influents** : Observations à fort levier

### Recommandations méthodologiques

- **Transformation log** pour normaliser
- **Modèles robustes** aux outliers
- **Interactions** à tester
- **Validation croisée**

## Recommandations pratiques

### Pour les propriétaires

📈 **Maximiser la valeur locative :**

- Surface habitable : meilleur ROI
- Équipements stratégiques (piscine, garage)
- Maintenir bon état
- Localisation privilégiée

### Pour les locataires

🏠 **Optimiser le rapport qualité/prix :**

- Quartiers moyens : bon compromis
- Appartements : meilleur prix/m²
- Négocier équipements non nécessaires
- État "Bon" vs "Neuf"

### Pour décideurs publics

🏛️ **Politique d'aménagement :**

- Développer infrastructures quartiers populaires
- Encourager logements intermédiaires
- Surveiller zones en gentrification
- Créer observatoire des loyers

## Perspectives

### Améliorations court terme

1. Augmenter l'échantillon (>1000 logements)
2. Variables complémentaires (année, charges)
3. Géolocalisation GPS
4. Série temporelle

### Développements avancés

```{r perspectives}
perspectives <- data.frame(
  Axe = c("Modélisation", "Données", "Outils", "Application"),
  Propositions = c(
    "Random Forest, XGBoost, GAM",
    "Web scraping, API géographiques",
    "Shiny dashboard, API prédiction",
    "Simulateur rénovations, estimateur"
  )
)

perspectives %>%
  kable(caption = "Perspectives de développement", align = "ll") %>%
  kable_styling(bootstrap_options = c("striped", "hover"), full_width = TRUE) %>%
  column_spec(1, bold = TRUE)
```

---
